【裁判字號】    95,台上,643
【裁判日期】    950209
【裁判案由】    偽造文書
【裁判全文】
最高法院刑事判決              九十五年度台上字第六四三號
    上訴人  台灣高等法院台南分院檢察署檢察官
    被  告  甲○○
            乙○○
                    276巷3.
            丙○○
上列上訴人因被告等偽造文書案件，不服台灣高等法院台南分院
中華民國九十四年五月十一日第二審更審判決（九十三年度重上
更(一)字第三三二號，起訴案號：台灣雲林地方法院檢察署八十五
年度偵字第四五九五、四九六二號，八十八年度偵字第二○四號
），提起上訴，本院判決如下：
    主  文
原判決關於甲○○、乙○○、丙○○部分撤銷，發回台灣高等法
院台南分院。
    理  由
本件原判決以：公訴意旨略稱林錫滄（業經原審判處罪刑確定）
自民國七十九年起任職新光人壽保險股份有限公司（下稱新光壽
險公司）業務員，與被告丙○○、乙○○、甲○○共同意圖為自
己不法之所有，自林杏河之母林吳秀處知悉林杏河身體健康不佳
，於徵得林吳秀同意後，由林錫滄於八十一年二月十八日向新光
壽險公司以林杏河為被保險人投保「萬壽終年壽險」（新台幣，
下同）五十萬元，又未經林吳秀同意私下為林杏河投保綜合險三
十萬元，意圖在保險事故發生時詐領保險金，並在要保書上偽造
林杏河署押，足以生損害於新光壽險公司及林杏河；因認被告丙
○○、乙○○、甲○○均涉犯刑法第二百十六條、第二百十條行
使偽造私文書罪及牽連犯刑法第三百三十九條第三項、第一項之
詐欺取財未遂罪嫌。但經原審審理結果，認為不能證明被告等犯
罪，因而撤銷第一審關於被告等部分之科刑判決，改判均諭知被
告等無罪，固非無見。
惟按：審理事實之法院，對於與被告被訴事實有關之證據，應從
各方面詳予調查，以期發現真實，苟有與待證事實相關之證據尚
未查竣，即難為有利或不利於被告之判斷。經查：一、證人林杏
河與其母林吳秀在法務部調查局雲林縣調查站及檢察官偵查中，
均否認有以林杏河為被保險人向新光壽險公司投保上述之保額三
十萬元綜合險，林杏河供稱其未曾投保任何壽險，未看過本件之
要保書，林吳秀對於檢察官提示之卷附自林錫滄住處扣得之「先
（申）借貸立結證明書」（其上載有「……以理賠總額份：文達
、錫滄、培祥、文英、林吳秀等計五名各一份分得」等語），並
稱：是林錫滄帶來一位嘉義男子至伊住處，該男子要伊簽名其上
，伊不知為什麼原因簽的等語（見本案八十五年度偵字第四五九
五號卷第九三至九五頁、第一三三至一三八頁）；雖證人即林杏
河之弟林還於原審證稱：本件林杏河之投保是經林杏河同意，由
伊代為簽名云云，然其供稱「因為當天林杏河不在由我代簽」，
又謂「（要保書上林杏河名字）是我簽的，印章係他自己蓋的」
、「我簽名時，林杏河在旁邊，印章係他蓋好後，交待我替他簽
名」（見原審上訴卷一第一七二頁，更(一)卷第二六九頁），對於
所稱林杏河當時是否在場並要其代為簽名，前後並非一致，徵之
林杏河於本案調查筆錄及檢察官之訊問筆錄，均能簽名其上，尚
非有不能自行簽名之能力，焉有需委由他人代為簽名之必要，是
以林還所證是否實在，即非無疑；原審未遑審酌及此，遽憑林還
之證供，認被告等並無偽造林杏河要保書之情事，而為被告等有
利之認定，自嫌速斷。二、上開由調查人員自林錫滄住處扣案之
「先（申）借貸立結證明書」，記載乙方為林錫滄與被告等共四
名，末行乙方欄下方載為「由文達代簽章」，雖甲○○否認知情
及有寫立該證明書之事（見同上偵查卷第二六七、二七三頁），
然該證明書上書寫文字是否並非甲○○之字跡？如何認定該證明
書之製作確與甲○○無關？原審並未進一步查明釐清；又林錫滄
於調查筆錄供稱係因林吳秀無力繼續繳納保險費，乃同意由伊與
被告等共四人合資代繳，雙方約定將來林杏河身故時領得之保險
金由伊等與林吳秀共五人朋分云云，復於檢察官訊問時更正為「
因林吳秀母子無力續繳保費而同意由我林錫滄、甲○○二人合資
代繳保險費」等語（見同上偵查卷第十一、二八頁），依其所供
，林錫滄對於寫立該證明書之內情，似應知之甚稔，所供其與被
告等合資代繳保險費並與林吳秀朋分林杏河身故之理賠保險金一
節，是否無可憑信，其等有無利用林杏河之不知，偽造其為被保
險人名義要保單之情事，即非無詳查究明之餘地，原審亦未為查
明審認，俱嫌調查職責未盡。以上或為上訴意旨所指摘，或為本
院得依職權調查之事項，應認原判決關於被告甲○○、乙○○、
丙○○部分仍有撤銷發回更審之原因。
據上論結，應依刑事訴訟法第三百九十七條、第四百零一條，判
決如主文。
中    華    民    國  九十五  年    二    月    九    日
                      最高法院刑事第七庭
                          審判長法官  呂  潮  澤
                                法官  吳  昆  仁
                                法官  孫  增  同
                                法官  趙  文  淵
                                法官  吳      燦
      本件正本證明與原本無異
                                      書  記  官
中    華    民    國  九十五  年    二    月   十四   日
                                                      Ｔ


司法院資訊處製作；財團法人民間司法改革基金會備份。
